最高法院民事判決　　　　　　　　　 110年度台上字第2463號
上　訴　人　邱馨誼

訴訟代理人　陳榮哲律師
　　　　　　高紫棠律師
被 上訴 人　臺北市政府捷運工程局第二區工程處
 
法定代理人　陳俊宏
訴訟代理人　林倖如律師
上列當事人間請求返還工程履約保證金事件，上訴人對於中華民
國109年12月29日臺灣高等法院第二審判決（109年度建上字第33
號），提起上訴，本院判決如下：
    主  文
上訴駁回。
第三審訴訟費用由上訴人負擔。
    理  由
一、本件上訴人主張：被上訴人與訴外人得盛營造股份有限公司
    （下稱得盛公司）於民國86年3 月21日簽訂「臺北都會區捷
    運系統計劃新店線軌道工程（工程標號CH521A）」（下稱系
    爭工程）合約（下稱系爭合約），由得盛公司向被上訴人承
    攬系爭工程。系爭工程於90年11月12日驗收合格，被上訴人
    依系爭合約一般條款第7.3條第1款約定，應發還得盛公司履
    約保證金新臺幣（下同）3,144萬5,000元，惟被上訴人以得
    盛公司施工逾期應付逾期罰款1 億餘元為由拒絕發還，嗣經
    臺灣臺北地方法院（下稱臺北地院）103年度建字第268號（
    下稱第268號）判決認定被上訴人得請求逾期罰款428萬1,05
    6 元，自被上訴人應付工程款扣抵363萬9,247元、履約保證
    金抵扣64萬1,809 元後，被上訴人應返還得盛公司履約保證
    金3,080萬3,191元（下稱系爭保證金）。伊為得盛公司之債
    權人，因得盛公司怠於行使系爭保證金權利，爰依民法第24
    2條規定，代位得盛公司依系爭合約上開約定或民法第179條
    規定，求為命被上訴人給付得盛公司系爭保證金及加計自10
    4年2月13日起算法定遲延利息，並由伊代為受領之判決。
二、被上訴人則以：得盛公司於88年5 月10日將系爭工程之工程
    款及工程相關之債權讓與訴外人展盟實業股份有限公司（下
    稱展盟公司) ，展盟公司復於同年6 月25日將上開債權讓與
    訴外人新祥記工程股份有限公司（下稱新祥記公司) ，均已
    通知伊，伊同意債權讓與，上開債權讓與（下合稱系爭債權
    讓與）均已生效。且系爭工程業於90年11月12日驗收完成，
    縱系爭保證金於債權讓與時屬將來債權，最遲亦於同日發生
    債權移轉效力，無須再次通知伊。系爭保證金債權或不當得
    利返還債權，均為系爭債權讓與之範圍，得盛公司已非債權
    人，上訴人不得代位得盛公司行使權利等語，資為抗辯。
三、原審斟酌全辯論意旨及調查證據之結果，以：得盛公司與被
    上訴人簽訂系爭合約，向被上訴人承攬系爭工程，並交付由
    訴外人中興商業銀行股份有限公司（下稱中興銀行）出具面
    額1億2,578萬元之履約保證金保證書（下稱系爭保證書）予
    被上訴人代替履約保證金之支付。得盛公司於88年5 月10日
    書立債權讓與切結書，將系爭工程所得請領之工程款及與系
    爭工程有關之全部款項（含保留款、工程保證金、工程保固
    金、匯差差額及一切與本工程相關之債權等）讓與展盟公司
    。得盛公司以同年5 月13日函文通知被上訴人後，被上訴人
    以同年5 月19日、6月2日函文，明示同意債權讓與。展盟公
    司復於同年6 月25日書立債權讓與切結書，將其就系爭工程
    所得請領之工程款及與系爭工程有關之全部款項（含保留款
    、工程保證金、工程保固金、匯差差額及一切與本工程相關
    之債權等）讓與新祥記公司。展盟公司以同年6 月30日函文
    通知被上訴人後，被上訴人於同年8月3日給付新祥記公司系
    爭工程第22次估驗計價工程款5,843萬9,292元，堪認被上訴
    人亦同意上開債權讓與。依系爭合約一般條款第3. 1條約定
    ，得盛公司與被上訴人間雖有不得轉讓系爭合約債權之特約
    ，惟系爭債權讓與既經被上訴人同意，被上訴人不得再依民
    法第294 條第1項第2款規定，主張系爭債權讓與無效，不因
    展盟公司或新祥記公司是否善意受讓而異。第268 號事件之
    當事人與本件不同，被上訴人於該事件所為攻防，無拘束本
    件之效力。其次，得盛公司於88年9月9日撤離系爭工程工區
    ，系爭工程剩餘工程由被上訴人另行發包施作完畢，嗣於90
    年11月12日經被上訴人驗收合格。被上訴人依系爭保證書訴
    請中興銀行給付履約保證金3,144萬5,000元經法院判決勝訴
    確定（臺北地院89年度重訴字第198 號、原法院89年度重上
    字第497 號、本院92年度台上字第2462號），中興銀行已將
    上開履約保證金給付被上訴人。又新祥記公司依債權讓與及
    系爭合約訴請被上訴人給付系爭工程之工程款，經法院認定
    新祥記公司受讓得盛公司系爭工程之全部相關債權，被上訴
    人依系爭合約請求得盛公司之逾期違約金應酌減為428萬1,0
    56元（下稱系爭違約金），被上訴人應付工程款363萬9,247
    元扣抵系爭違約金後，新祥記公司無工程款可茲請求而敗訴
    確定（臺北地院90年度重訴字第1139號、原法院92年度重上
    字第92號、94年度重上更一字第125 號、本院94年度台上字
    第1732號、97年度台上字第65號）。嗣被上訴人依系爭合約
    訴請得盛公司給付逾期違約金1 億2,214萬0,753元本息，經
    第268 號判決認定得盛公司之逾期違約金為系爭違約金，經
    以被上訴人應付工程款363萬9,247元及履約保證金3,144 萬
    5,000 元扣抵，被上訴人不得再為請求，亦已確定在案。新
    祥記公司業於106年2月14日依債權讓與及系爭合約、民法第
    179 條規定，訴請被上訴人返還上開扣抵後之履約保證金餘
    額即系爭保證金本息，經法院認其確已受讓上開債權，惟因
    請求權罹於時效而駁回其訴確定（臺北地院106年度建字第5
    5號、原法院107年度建上字第13號、本院 108年度台上字第
    824號）。依系爭保證書第2條約定，系爭工程之履約保證金
    係用以擔保得盛公司未履行系爭合約義務，依約或依法應對
    被上訴人所負之債務及責任，得盛公司、展盟公司為債權讓
    與時，因系爭工程尚未完工，關於履約保證金債權部分固為
    附有停止條件之將來債權，惟系爭債權讓與均已有通知，並
    經被上訴人同意，則就系爭保證金之確定，無須再次通知被
    上訴人。得盛公司既已讓與系爭工程之全部相關債權，亦無
    從因被上訴人沒收系爭保證金之法律上原因消滅，而對之取
    得不當得利債權。上訴人雖對得盛公司取得臺北地院核發之
    6,000 萬元債權憑證，惟得盛公司已非被上訴人之債權人，
    上訴人無從代位得盛公司對之行使權利。從而，上訴人依民
    法第242條規定，代位得盛公司依系爭合約一般條款第7.3條
    第1款約定及民法第179條規定，請求被上訴人給付系爭保證
    金本息，由其代位受領，不應准許，為其心證之所由得，並
    說明上訴人其餘主張及聲明證據為不足取與無須再予審酌之
    理由，因而維持第一審所為上訴人敗訴之判決，駁回其上訴
    。
四、按債權之讓與，非經讓與人或受讓人通知債務人，對債務人
    不生效力，但法律另有規定者，不在此限，民法第297 條第
    1 項定有明文。此項讓與之通知，無非使債務人知有債權讓
    與之事實，受讓人對於債務人主張受讓事實行使債權時，既
    足使債務人知有債權讓與之事實，即應認為兼有通知之效力
    。又債權讓與契約係以移轉特定債權為其標的，屬於處分行
    為，債權讓與契約發生效力時，債權即行移轉於受讓人，為
    準物權契約。將來債權附有停止條件者，於債權讓與契約成
    立時尚未存在，其停止條件是否成就並不確定，該債權讓與
    是否確定發生，既非債務人所得知悉，自應於停止條件成就
    ，並讓與人或受讓人將條件成就之債權讓與另行通知債務人
    ，始對之發生債權讓與之效力。新祥記公司業於106年2月14
    日依債權讓與及系爭合約、民法第179 條規定，訴請被上訴
    人返還系爭保證金本息，為原審合法認定之事實。則新祥記
    公司就履約保證金之返還債權及所生不當得利債權部分，依
    上說明，可認已通知被上訴人而生債權讓與之效力。原審謂
    系爭保證金債權為附停止條件之將來債權，因得盛公司、展
    盟公司為債權讓與時已為通知，並經被上訴人同意而無庸再
    行通知被上訴人，所持法律見解，雖有可議。惟原審以系爭
    保證金返還債權或同額之不當得利債權讓與生效，得盛公司
    非該債權之債權人，上訴人無從代位得盛公司行使該權利，
    而為上訴人敗訴判決，結果並無二致，仍應予維持。上訴論
    旨，猶執陳詞，泛指為違法，並以原審採證、認事及解釋契
    約之職權行使及其他贅述或與判決基礎無涉之理由，指摘原
    判決不當，求予廢棄，非有理由。
五、據上論結，本件上訴為無理由。依民事訴訟法第481條、第4
    49條第2項、第78條，判決如主文。
中    華    民    國   111    年    5     月    19    日
                      最高法院民事第九庭
                          審判長法官  盧  彥  如  
                                法官  吳  麗  惠  
                                法官  張  恩  賜  
                                法官  汪  漢  卿  
                                法官  林  麗  玲  
本件正本證明與原本無異
                                      書  記  官
中    華    民    國   111    年    6     月    1     日